【裁判字號】    98,財管,13
【裁判日期】    980331
【裁判案由】    選任遺產清理人
【裁判全文】
臺灣雲林地方法院民事裁定               98年度財管字第13號
聲  請  人  台灣土地銀行股份有限公司
代  表  人  己○○
代  理  人  丁○○
關  係  人
即  繼承人  乙○○
送達代收人  丙○○
上列聲請人聲請對被繼承人甲○○選任遺產清理人事件，本院裁
定如下：
    主  文
選任乙○○為被繼承人甲○○（男、民國○○年○○月○○日生、身分
證統一編號：Ｚ000000000號、生前最後住所：雲林縣四湖鄉○○
村○○鄰○○街171 號，於民國95年11月09日死亡）之遺產清理人
。
程序費用由被繼承人甲○○之遺產負擔。
    理  由
一、本件聲請意旨略以：被繼承人甲○○以其所有之土地，設定
    本金最高限額抵押權新臺幣各為600,000 元、1,440,000 元
    2 筆予聲請人，作為其向聲請人借款之擔保，目前尚餘本金
    1,500,000 元，惟被繼承人業於民國95年11月9 日死亡，其
    本國籍繼承人除兄長即第三順位繼承人乙○○外，均已拋棄
    繼承並經鈞院准予備查在案，而其配偶戊○○（DAM NGDC
    THUY，越南國人）為越南籍人士，依土地法第18條規定，無
    法取得或設定土地權利，致使聲請人之抵押品無法提出拍賣
    求償以實現債權。為利聲請人對被繼承人之遺產行使權利，
    聲請人以利害關係人身分，爰依非訟事件法第154 條之規定
    ，聲請法院選任遺產清理人，以利遺產之清理等語。
二、按繼承人因故不能管理遺產，亦無遺囑執行人者，利害關係
    人或檢察官得聲請法院選任遺產清理人。前項選任遺產清理
    人事件，由繼承開始時被繼承人住所地之法院管轄，非訟事
    件法第154 條第1 項、第2 項定有明文。又按外國人在中華
    民國取得或設定土地權利，以依條約或其本國法律，中華民
    國人民得在該國享受同樣權利者為限，土地法第18條亦有明
    文規定。另參照內政部90年3 月23日（90）台內地字第9004
    760 號函，載明：「越南政府對我國人民在該國取得（含繼
    承）或設定土地權利並無互惠規定，故依土地法第18條平等
    互惠規定，越南人不得在我國取得或設定土地權利」。
三、本件聲請人主張上開之事實，業據其提出97年1 月15日雲院
    隆家馨決95繼字第957 號准予備查函、繼承系統表、債權憑
    證、土地及建物謄本、財產歸屬資料清單、95年度綜合所得
    稅各類所得資料清單、97年4 月3 日雲院隆96執丙字第2631
    8 號准予代辦繼承函、客戶往來帳戶查詢單等件在卷可佐，
    復經本院依職權調閱上開拋棄繼承卷宗核閱無訛，堪信為真
    實。從而，聲請人以債權人之利害關係人身分聲請選任被繼
    承人甲○○之遺產清理人，核與首揭規定尚無不合。
四、本院審酌選定遺產清理人，除慮及管理遺產之公平性外，亦
    需考量其適切性，亦即應以對被繼承人之遺產、遺債情形瞭
    解較深者優先選任為宜。經核被繼承人之配偶戊○○為越南
    籍人士，無法依前述互惠原則繼承取得被繼承人所遺之不動
    產，此為上開條文及函文所明釋，且其自95年05月31日出境
    後，迄今未再入境台灣，有內政部入出國及移民署函所檢附
    之入出國日期證明書在卷可按，客觀上亦無法擔任遺產清理
    人一職，反觀關係人乙○○為被繼承人甲○○之兄長，且為
    繼承人之一，對被繼承人之遺產、遺債情形應較一般人更為
    瞭解，故對被繼承人之財產管理應較為方便，又關係人亦具
    狀陳報表示同意擔任本件遺產清理人，此有同意書1 紙附卷
    可稽。是故，本院認為由其擔任被繼承人之遺產清理人，應
    屬妥適，爰裁定如主文第1 項所示。
五、依非訟事件法第157條，裁定如主文。
中    華    民    國    98    年    3     月    31    日
                  家事法庭法  官  潘雅惠
以上正本係照原本作成。
如對本裁定抗告須於裁定送達後10日內向本院提出抗告狀，並應
繳納抗告費新臺幣1,000元。
中    華    民    國    98    年    3     月    31    日
                          書記官  陳美華


司法院資訊處製作；財團法人民間司法改革基金會備份。
